【裁判字號】    98,判,355
【裁判日期】    980402
【裁判案由】    商標異議
【裁判全文】
最  高  行  政  法  院  判  決
                                       98年度判字第355號
上  訴  人  甲○○○○○○○○
訴訟代理人  丙○○
被 上訴 人  經濟部智慧財產局
代  表  人  王美花
參  加  人  乙○○○○○○○○○
上列當事人間商標異議事件，上訴人對於中華民國95年10月12日
臺北高等行政法院94年度訴字第3285號判決，提起上訴，本院判
決如下：
    主  文
上訴駁回。
上訴審訴訟費用由上訴人負擔。
    理  由
一、參加人前於民國90年7月25日以「東區粉圓及圖」商標，指
    定使用於當時商標法施行細則第49條所定商品及服務分類表
    第32類之商品，向被上訴人申請註冊，經被上訴人審查，核
    准列為審定第0000000號聯合商標（下稱系爭商標，如附圖1
    所示），嗣上訴人於91年11月8日，以系爭商標之審定有違
    當時商標法第37條第12款之規定，對之提起異議，案經被上
    訴人以系爭聯合商標與據以異議之註冊第579093號「青蛙下
    蛋行標章」商標（下稱據以異議商標，如附圖2所示），非
    屬構成近似之商標，自無前揭法條規定之適用，而為異議不
    成立之處分。上訴人不服，經經濟部認兩商標應屬構成近似
    之商標，以93年2月3日經訴字第09206211200號訴願決定書
    將原處分撤銷，責由被上訴人另為適法之處分。嗣被上訴人
    重為審查，以商標法業於92年11月28日修正公布施行，乃依
    現行商標法第86條及第90條第1項規定，將系爭聯合商標視
    為獨立商標，逕予註冊，並經被上訴人以93年7月22日中台
    異字第930091號商標異議審定書為「異議成立」之處分，參
    加人不服，提起訴願，並另案向被上訴人申請商品減縮，被
    上訴人遂以94年1月31日（94）智商0390字第09480036120號
    函自行撤銷原處分並陳報經濟部，經濟部乃以94年2月23日
    經訴字第09406160290號訴願決定書為訴願不受理之決定。
    案經被上訴人重為審查，認兩商標固屬構成近似之商標，惟
    經參加人申請減縮商品。其減縮後之商品與據以異議商標指
    定使用之商品相較，非屬同一或類似，故系爭商標之註冊，
    無致相關消費者產生混淆誤認之虞，自無修正前商標法第37
    條第12款及商標法第23條第1項第13款規定之適用，乃以94
    年2月24日中台異字第940158號商標異議審定書為「異議不
    成立」之處分，上訴人不服，向經濟部提起訴願，遭訴願決
    定駁回，遂提起行政訴訟。
二、上訴人起訴主張：系爭商標上「粉圓」二字，固無商標專用
    權，惟構成系爭商標之一部分，也是參加人製作且實際使用
    之「名片型商品目錄」與「東區粉圓訂購單」之最主要選項
    ；「粉圓」商品，是據以異議商標指定使用之商品甚明。被
    上訴人認為二者商品性質有別，其功能用途、產製、製造過
    程、「行銷管道及交易對象」均有異，依一般社會通念及市
    場交易情形，尚無使人誤認。被上訴人認事用法，違反「混
    淆誤認之虞」審查基準5.3.1、2.3.2與5.3.3、修正前商標
    法第37條第12款及商標法第23條第1項第13款之規定。「粉
    圓」雖非屬經減縮後使用之商品，惟依一般社會通念，及參
    加人市場交易情形，顯仍會產生混淆誤認之情事。系爭商標
    原指定之「山粉圓茶、西谷米飲料、杏仁茶」商品經被上訴
    人核准減縮後，固僅能使用於「木瓜汁、牛蒡茶、仙草茶、
    冬瓜茶、奶茶、白木耳飲料、冰果汁飲料、冰糖燕窩飲料、
    百香果汁、芒果汁、果汁、花草茶、金桔茶、青草茶、哈蜜
    瓜汁、柳橙果汁、洛神茶、苦茶、桂圓茶、烏梅茶、梅子汁
    、麥茶、菊花茶、黑豆茶、椰子汁、楊桃汁、葡萄汁、蜂蜜
    茶、綜合果汁、酸梅湯、鳳梨汁、燒仙草、龍眼茶、薑母茶
    、檸檬茶、靈芝茶」。惟參酌與上訴人據以異議商標使用之
    粉圓、西谷米、杏仁粉……等商品用途、功能或買受人等相
    關因素，應屬類似商品等語，求為判決撤銷訴願決定及原處
    分。
三、被上訴人則以：查系爭商標係將青蛙圖置於中文「東區」與
    「粉圓」之間，寓目明顯，應為引人注意之主要部分，與上
    訴人據以異議商標相較，二者均為一面朝左側坐之青蛙設計
    圖，其整體外觀構圖極相彷彿，固屬構成近似之商標。惟系
    爭商標原指定使用商品中之「山粉圓茶、西谷米飲料、杏仁
    茶」商品業經被上訴人核准減縮，並公告於93年11月1日商
    標公報第31卷第21期在案；則就系爭商標減縮後指定使用於
    「木瓜汁、牛蒡茶、仙草茶、冬瓜茶、奶茶、白木耳飲料、
    冰果汁飲料、冰糖燕窩飲料、百香果汁、芒果汁、果汁、花
    草茶、金桔茶、青草茶、哈蜜瓜汁、柳橙果汁、洛神茶、苦
    茶、桂圓茶、烏梅茶、梅子汁、麥茶、菊花茶、黑豆茶、椰
    子汁、楊桃汁、葡萄汁、蜂蜜茶、綜合果汁、酸梅湯、鳳梨
    汁、燒仙草、龍眼茶、薑母茶、檸檬茶、靈芝茶」等商品，
    與據以異議商標指定使用之「西谷米、西米、西貢米、粉圓
    、麵粉、澱粉、麵茶粉、紅豆粉、綠豆粉、杏仁粉」商品依
    被上訴人所訂頒之「商品及服務近似檢索參考資料」，係分
    列於第3202組群及第3012組群，已分屬不同之組群；況二者
    所指定商品，一為飲料類、一為穀類，其性質明顯不同，且
    在功能、用途、產製過程、行銷管道及交易對象，亦屬有別
    ；依一般社會通念及市場交易情形，應非屬同一或類似之商
    品。是系爭商標之申請註冊，客觀上應足以使相關消費者與
    據以異議商標相區辨，而無混淆誤認之虞，是以，系爭商標
    自無首揭商標法規定之適用。至上訴人提出標示有系爭商標
    之訂購單主張參加人有將系爭商標使用在「粉圓、杏仁」等
    商品之販售行為，顯與據以異議商標前揭商品構成類似乙節
    。經核，系爭商標實際使用於該等商品之行為，姑不論是否
    屬實，應屬另案有無構成民事侵權責任問題，尚與本件係就
    二造商標依商標法指定使用之商品作為審查準據有別，殊難
    執此作為本件之論據等語，資為抗辯，求為判決駁回上訴人
    之訴。
四、原審斟酌全辯論意旨及調查證據之結果，以：(一)系爭商標原
    指定使用商品中之「山粉圓茶、西谷米飲料、杏仁茶」商品
    業經被上訴人核准減縮，並公告於93年11月1日商標公報第
    31卷第21期在案。則就系爭商標減縮後指定使用於「木瓜汁
    、牛蒡茶、仙草茶、冬瓜茶、奶茶、白木耳飲料、冰果汁飲
    料、冰糖燕窩飲料、百香果汁、芒果汁、果汁、花草茶、金
    桔茶、青草茶、哈蜜瓜汁、柳橙果汁、洛神茶、苦茶、桂圓
    茶、烏梅茶、梅子汁、麥茶、菊花茶、黑豆茶、椰子汁、楊
    桃汁、葡萄汁、蜂蜜茶、綜合果汁、酸梅湯、鳳梨汁、燒仙
    草、龍眼茶、薑母茶、檸檬茶、靈芝茶」等商品，與據以異
    議商標指定使用之「西谷米、西米、西貢米、粉圓、麵粉、
    澱粉、麵茶粉、紅豆粉、綠豆粉、杏仁粉」商品相較，二者
    依照被上訴人所訂頒之「商品及服務近似檢索參考資料」，
    係分列於第3202組群及第3012組群，分屬不同之組群；又系
    爭商標所指定商品，一為飲料類，據以異議商標所指定使用
    之商品為穀類，其商品性質明顯不同，且在功能、用途、產
    製過程、行銷管道及交易對象，均屬有別；且系爭商標原指
    定使用商品中之「山粉圓茶、西谷米飲料、杏仁茶」商品業
    經減縮，在商品之原材料上亦未重疊，依一般社會通念及市
    場交易情形，非屬同一或類似之商品。(二)上訴人雖主張系爭
    商標上「粉圓」二字，構成系爭商標之一部分，也是參加人
    製作且實際使用之「名片型商品目錄」與「東區粉圓訂購單
    」之最主要選項，「粉圓」商品是據以異議商標指定使用之
    商品甚明等等。但查，系爭商標指定使用之商品並不包括「
    粉圓」，尚不能以其商標名稱或圖樣上有「粉圓」二字即認
    其指定使用商品包括粉圓而與據以異議商標指定使用之商品
    類似。又參加人製作且實際使用之「名片型商品目錄」與「
    東區粉圓訂購單」主要選項縱包括「粉圓」，該粉圓商品使
    用系爭商標既非系爭商標註冊保護範圍，應屬另案有無構成
    民事侵權責任問題，與本件係就二造商標依商標法指定使用
    之商品作為審查準據無關，自不能以參加人實際販售商品包
    括粉圓，即認系爭商標指定使用之商品與據以異議商標指定
    使用之商品類似。依上所述，修正前商標法第37條12款及現
    行商標法第23條第1項第13款本文之適用以系爭商標與據以
    異議商標申請註冊於同一或類似商品為前提要件。本件系爭
    商標與據以異議商標指定使用之商品既非同一或類似，則系
    爭商標之註冊自無違前揭法條之規定。至於系爭商標原處分
    雖認與據以異議商標構成近似，兩造就此亦未再爭執，但此
    部分並不影響判斷結果，自毋庸再加以論究。從而被上訴人
    為異議不成立之處分，於法並無不合。訴願決定予以維持，
    亦屬妥適，因將原決定及原處分均予維持，駁回上訴人之訴
    。
五、本院按：
(一)「本法中華民國92年4月29日（現行條文之92年4月29日係立法
  院三讀通過日期，5月28日總統令修正公布，自公布日起6個月
  後之11月28日施行）修正施行前，已提出異議，尚未異議審定
  之案件，以本法修正施行前及本法修正施行後之規定均為違法
  事由為限，始撤銷其註冊；其程序依修正後之規定辦理。」為
  現行商標法第90條所明定。本件係於92年11月28日商標法修正
  施行前，已依修正前商標法規定提出異議，尚未異議審定之案
  件，上訴人異議之修正前商標法第37條第12款業經修正為現行
  商標法第23條第1項第13款。再按商標圖樣「相同或近似於他
  人同一商品或類似商品之註冊商標者。」不得申請註冊；商標
  「相同或近似於他人同一或類似商品或服務之註冊商標或申請
  在先之商標，有致相關消費者混淆誤認之虞者。」不得註冊，
  復分別為修正前商標法第37條第12款及現行商標法第23條第1
  項第13款本文所明定。依該條款規定是否應予註冊，應以判斷
  衝突商標是否有致混淆誤認之虞為中心。而有無混淆誤認之虞
  ，則應參酌商標識別性之強弱、商標之近似及商品／服務類似
  等相關因素之強弱程度、相互影響關係及各因素等綜合認定是
  否已達有致相關消費者產生混淆誤認之虞。其中商標近似及商
  品／服務類似二項要素，依前揭法條規定為必須具備之要件，
  惟除判斷是否相同商標或同一商品外，更有必要論述商標近似
  程度及商品類似程度，始克正確判斷是否已達有致相關消費者
  混淆誤認之虞。
(二)另按類似商品或服務，應依一般社會通念及市場交易情形，並
  參酌該商品\服務之原材料、用途\性質、功能\內容、產製者\
  提供者、行銷管道及場所或買受人\對象等各種相關因素判斷
  之。原判決關於系爭商標減縮後指定使用於「木瓜汁、牛蒡茶
  、仙草茶、冬瓜茶、奶茶、白木耳飲料、冰果汁飲料、冰糖燕
  窩飲料、百香果汁、芒果汁、果汁、花草茶、金桔茶、青草茶
  、哈蜜瓜汁、柳橙果汁、洛神茶、苦茶、桂圓茶、烏梅茶、梅
  子汁、麥茶、菊花茶、黑豆茶、椰子汁、楊桃汁、葡萄汁、蜂
  蜜茶、綜合果汁、酸梅湯、鳳梨汁、燒仙草、龍眼茶、薑母茶
  、檸檬茶、靈芝茶」等商品，與據以異議商標指定使用之「西
  谷米、西米、西貢米、粉圓、麵粉、澱粉、麵茶粉、紅豆粉、
  綠豆粉、杏仁粉」商品相較，二者依照被上訴人所訂頒之「商
  品及服務近似檢索參考資料」，係分列於第3202組群及第3012
  組群，分屬不同之組群；又系爭商標所指定商品，一為飲料類
  ，據爭商標所指定使用之商品為穀類，其商品性質明顯不同，
  且在功能、用途、產製過程、行銷管道及交易對象，均屬有別
  ；在商品之原材料上亦未重疊，依一般社會通念及市場交易情
  形，非屬同一或類似之商品之事實，均予以論述。經查，上開
  系爭商標指定商品與據以異議商標雖非屬同一商品、惟二者商
  品常在同一飲料店購買，其行銷管道部分相同及消費者需求亦
  近，交易對象相近，難謂非類似商品，僅類似程度不高，使一
  般商品購買人誤認其為來自相同或有關連來源可能性不高而已
  。原審雖以「非屬類似商品」論述，其實係指二商標指定商品
  類似程度不高而言，原判決未於判決中加以論斷者，尚不影響
  於判決之結果，與所謂判決不備理由之違法情形不相當。上訴
  人上訴意旨略謂：被上訴人雖於93年10月11日以智商0269字第
  09380456260號函准予參加人將山粉圓茶、西谷米飲料、杏仁
  茶等商品刪除，但事實上其指定商品中如黑豆茶等均係以穀物
  等為材料沖泡調製而成，與上訴人據以異議商品之紅豆粉、綠
  豆粉等商品之原材料、用途、功能、製造者、行銷管道及場所
  或買受人等亦完全相同，且其商標圖形中載有「粉圓」字樣，
  仍屬類似商品性質云云，固非無見，惟上訴人以：「粉圓」雖
  非屬經減縮後使用之商品，惟依一般社會通念，及參加人市場
  交易情形，顯仍會產生混淆誤認之情事；二商標指定商品屬類
  似，則商品之類似有使一般商品購買人誤認其為來自相同或有
  關連來源者云云，係逕以商品類似即謂有混淆誤認之虞之見解
  ，尚非可採。
(三)再者，商標最主要之功能在於識別商品/服務來源，以維護自
  由競爭市場正常運作秩序，混淆誤認的禁止是確保商標識別功
  能的必要手段，也是維護競爭市場正常秩序的必要限制。商標
  近似程度，既為判斷是否混淆誤認之虞之必要因素，自應就影
  響識別商品/服務來源與否，判斷近似商標是否已達致相關消
  費者產生混淆誤認之虞之程度，不應逕以商標近似與否即認定
  是否致相關消費者產生混淆誤認之虞。經查，系爭商標圖樣係
  將青蛙圖置於「東區」與「粉圓」之間，仍係整體商標之一部
  分，與據以異議商標相較，均為面朝左側之青蛙設計圖，其寓
  意及構圖均相彷彿，於異時異地隔離觀察，固屬近似商標。惟
  查，系爭商標圖樣係將青蛙圖置於「東區」與「粉圓」之間，
  僅係整體商標之一小部分，予消費者寓目印象為「東區」與「
  粉圓」，系爭商標與據以異議商標二者近似程度尚難認有致相
  關消費者產生混淆誤認之虞之程度。再者，青蛙下蛋為粉圓冰
  之流行詞，據以異議商標以青蛙下蛋圖樣作為指定商品粉圓之
  商標圖樣，係以對商品之說明性關聯甚近之青蛙下蛋圖樣為商
  標，系爭商標應為弱勢商標，上訴人又未提出任何證據證明其
  經使用推廣與行銷而強化其識別性，而本件系爭商標與據以異
  議商標所近似者，無非青蛙下蛋圖樣識別性較弱部分，更難認
  二者近似程度已致相關消費者混淆誤認之虞之程度。上開判斷
  近似商標是否已達致相關消費者產生混淆誤認之虞程度論述，
  原審雖有未於判決中加以論斷者，惟尚不影響於判決之結果，
  與所謂判決不備理由之違法情形不相當。上訴意旨雖以：本件
  系爭之註冊第0000000號聯合商標與上訴人據以異議註冊第
  579093 號「青蛙下蛋行標章」商標，二者構成近似商標，自
  有修正前商標法第37條第12款及現行商標法第23條第1項第13
  款規定之適用云云，顯係逕以近似與否即判斷是否混淆誤認之
  虞，尚非可採。
(四)至於上訴人仍執陳詞主張：系爭商標上「粉圓」二字，固無商
  標專用權，惟構成系爭商標之一部分，也是參加人製作且實際
  使用之「名片型商品目錄」與「東區粉圓訂購單」之最主要選
  項；「粉圓」商品，是據以異議商標指定使用之商品甚明云云
  ，惟查，原審業已就其調查之證據，本於所得之心證，認定本
  件係就二造商標依商標法指定使用之商品作為審查準據，不能
  以參加人實際販售商品包括粉圓，即認系爭商標指定使用之商
  品與據以異議商標指定使用之商品類似，上訴意旨所指情形為
  不足採等事項，詳如前述，自與論理法則及經驗法則無違，難
  謂有判決不適用法規或判決不備理由之違法。上訴意旨係就原
  審取捨證據、認定事實之職權行使，任意指摘原判決有違背法
  令情事，自非足採。
六、從而，上訴論旨，仍執前詞，指摘原判決違背法令，求予廢
    棄，為無理由，應予駁回。
據上論結，本件上訴為無理由。依行政訴訟法第255條第1項、第
98條第1項前段，判決如主文。
中    華    民    國    98    年    4     月    2     日
                    最高行政法院第四庭
                        審判長法官  劉  鑫  楨
                              法官  帥  嘉  寶
                              法官  黃  淑  玲
                              法官  劉  介  中
                              法官  曹  瑞  卿
以  上  正  本  證  明  與  原  本  無  異
中    華    民    國    98    年    4     月    3     日
                              書記官  張  雅  琴


司法院資訊處製作；財團法人民間司法改革基金會備份。
